臺灣高等法院刑事判決　　　　　　　　　　　　　九十一年度上易字第一七六四號
　　上　訴　人
　　即　被　告　乙○○
　　　　　　　　甲○○
右上訴人即被告因證券交易法案件，不服臺灣台北地方法院九十一年度易字第二五七
號，中華民國九十一年六月五日第一審判決（起訴案號：臺灣台北地方法院檢察署八
十九年度偵字第二二二五四號）提起上訴，本院判決如左：
    主  文
上訴駁回。
    事  實
一、乙○○（原名郇金銓，筆名金鏞）自民國（下同）八十八年十一月十一日起（起
    訴書誤載為八十八年十月間）基於概括之犯意，與程福星（未據起訴）及中晚報
    業股份有限公司（下稱中晚報業公司）負責人賴榮振（未據起訴）基於共同犯意
    之聯絡，渠等明知經營證券投資顧問事業，應經主管機關即財政部證券暨期貨管
    理委員會（下稱證期會）之核准，未經核准即不得從事證券投資顧問業務，竟未
    獲核准，由程福星與中晚報業公司簽訂「中國晚報臺灣華爾街股票快訊業務經營
    合約書」，約定中晚報業公司授權程福星、乙○○以「中國晚報臺灣華爾街股票
    專業快訊」之名義於中國晚報上刊登廣告，或由乙○○利用其於有線電視節目中
    主持「臺灣華爾街」股市分析節目之便，非法招收會員，會費每月新臺幣（下同
    ）五千元，由參加之會員將會費匯入中晚報業公司之帳號00000000號郵
    局郵撥帳戶內，所得收入二成歸中晚報業公司，餘歸乙○○、程福星。乙○○並
    任中國晚報證券組副總編輯，負責提供並撰寫證券投資分析意見或建議，刊載於
    所編輯「中國晚報臺灣華爾街股票專業快訊」上，再由不知情之中晚報業公司職
    員將該快訊以夾報或傳真之方式傳送會員，而共同經營證券投資顧問事業。另甲
    ○○亦明知經營證券投資顧問事業，應經證期會之核准，未經核准即不得從事證
    券投資顧問業務，竟未經核准，租用臺北市中正區○○○路○段五十號十四樓之
    三六作為營業場所，成立「華爾街世界通訊社」，並與承繼前開概括犯意之乙○
    ○基於共同犯意之聯絡，共同以「華爾街世界通訊社」名義對外招收會員，收取
    會費三千至五千元不等，由會員將會費匯入郵局劃撥帳號00000000號「
    華爾街世界通訊社」帳戶內。由乙○○負責撰寫或提供股市分析資料，並僱用不
    知情之蕭瑞、林育輝、蔡敏貞、張勝坤等（均另經檢察官為不起訴處分確定），
    分別擔任會計、傳真服務、資料整理等工作，而製作臺灣華爾街傳真日刊，傳送
    予會員，而共同經營證券投資顧問業務。嗣經警於八十九年五月廿三日搜索前揭
    營業場所，始知上情。
二、案經內政部警政署刑事警察局移送臺灣臺北地方法院檢察署檢察官偵查起訴。
    理  由
一、上訴人即被告乙○○、甲○○於本院調查、審理期日均未到庭；但查原審訊據被
    告乙○○固坦承有於中國晚報任職副總編輯，且於有線電視頻道主持臺灣華爾街
    股市分析節目，並擔任「華爾街世界通訊社」顧問，提供股市分析資訊等事實；
    被告甲○○則坦承係華爾街世界通訊社之負責人，惟被告二人均矢口否認有何違
    反證券交易法之犯行，被告乙○○辯稱：伊是單純幫助中國晚報之負責人賴榮振
    及「華爾街世界通訊社」負責人甲○○，僅提供股市分析資訊，並以通訊稿之傳
    送為服務內容，符合公司登記之營業項目，且伊未收取會員所繳交之會費，並無
    營利行為云云；被告甲○○則以：伊僅收集報紙之證券消息，整理後以通訊稿之
    方式傳送予會員，每個月僅收三、五千元，有別於一般投顧公司之收費，所以彼
    並無經營證券投顧業云云置辯。
二、惟查：
    (一)前揭中國報業公司及華爾街世界通訊社，均未經證期會核准經營證券投資顧問
      事業乙節，業據被告二人供承屬實，並有華爾街世界通訊社之臺北市政府營利
      事業登記證乙紙附卷可參。即此，中國報業公司及華爾街世界通訊社，依法即
      不得從事證券投資顧問業務甚明。而被告乙○○竟與中國報業公司合作，以「
      中國晚報臺灣華爾街股票專業快訊」名義對外招收會員，由會員將會費匯入中
      晚報業公司之帳號00000000號郵局郵撥帳戶內，所得收入二成歸中晚
      報業公司，餘歸被告乙○○、程福星，被告乙○○並擔任中國晚報證券組副總
      編輯，負責於「中國晚報臺灣華爾街股票專業快訊」上提供證券投資分析意見
      或建議，再將該快訊以夾報或傳真之方式傳送會員等事實，為被告乙○○所不
      否認，並據證人即中晚報業公司負責人賴榮振於警訊及原審訊問中證述屬實，
      且有中晚報業公司與程福星簽訂之「中國晚報臺灣華爾街股票快訊業務經營合
      約書」、郵政儲金匯業局劃撥處函復之郵政劃撥儲金第00000000號中
      晚報業公司帳戶對帳單附卷可稽。又被告甲○○成立之「華爾街世界通訊社」
      亦以招收傳真稿訂戶為業，並收取費用，由會員將會費匯入郵局劃撥帳號00
      000000號華爾街世界通訊社帳戶內，被告乙○○則負責所有證券股市資
      訊分析，並僱用不知情之蕭瑞、林育輝、蔡敏貞、張勝坤等，分別擔任會計、
      傳真服務、資料整理等工作，製作臺灣華爾街傳真日刊，傳送予會員等情，業
      據偵查中同案被告即「華爾街世界通訊社」職員蕭瑞、林育輝、張聖坤、蔡敏
      貞於警訊及檢察官偵查中供證甚詳，復經證人即「華爾街世界通訊社」之會員
      陳秀真、劉錦桐、史承賡於警訊中證述屬實，有渠等筆錄在卷可參，復有陳秀
      真、史承賡繳交會費之匯款單四紙、臺灣華爾街有關股票大勢分析及投資組合
      波段價差分析表傳真日刊、郵政儲金匯業局劃撥處函復之郵政劃撥儲金第00
      000000號華爾街世界通訊社帳戶對帳單、安泰銀行長安都衖分行之華爾
      街世界通訊社籌備處帳戶往來明細表、被告乙○○任職中國晚報證券組副總編
      輯之名片影本、中國晚報台灣華爾街股票快訊之招收會員廣告等附卷可查，並
      經警搜扣台灣華爾街世界通訊社社稿、台灣華爾街世界通訊社準會員每日工作
      單、股市分析資料稿、客戶傳真資料、世界投顧單據、電腦報表等資料足憑。
      綜上，被告二人此部分事實均堪認定。另查被告於本件犯行經查獲曝光後，為
      求掩飾狡脫，曾以祿加證券投顧公司、華爾街世界通訊社八十九五月二十三日
      致其等會員稱：「近日因主管機關不了解金老師有祿加投顧執照，可合法招收
      會員而對外發佈金老師沒有投顧卻私收會員，近日若有人打電話詢問您是否有
      參加金老師之會員時，請務必回答『您參加的是祿加投顧及台灣華爾街通訊社
      蔡敏貞老師及林育輝之會員』接到電話請回電，並請務必配合，. 」. 等語（
      參警訊卷第二十頁），茍被告確實已經主管機關即證期會之核准，得合法從事
      證券投資顧問業務，何須以前揭函件鼓動煽惑會員對於有關單位之調查為不實
      之回答？此亦足證被告畏罪心虛，欲蓋彌彰之情。另查被告二人明知違法，是
      以於本件犯行經警查辦後，即積極與當時已停業中之已經取得證期會之核准，
      得合法從事證券投資顧問業務之祿加證券投顧有限公司（當時未經撤銷營業執
      照）之原負責人吳福海簽訂合約，買下該公司之股權，並以祿加證券投顧有限
      公司之名義與具有證券投資顧問事業牌照之中國網通訊社蔡敏貞簽約，以脫胎
      換骨、借屍還魂之手法將前揭違法之犯行合法化等情，亦有相關合約書、切結
      書等在卷足憑，凡此亦足供為被告二人本件犯行之認定證據。
    (二)次按，依證券交易法第十八條第一項之規定：「經營證券投資顧問事業應經主
      管機關之核准」，又依證券投資顧問事業管理規則第二條規定，所稱證券投資
      顧問事業，係指「收取報酬提供證券顧問服務之事業」；是以，如有招收會員
      ，收取報酬，經常性提供證券投資顧問服務，即構成經營證券投資顧問事業。
      且所謂「報酬」，並不以顧問費或諮詢費為限，雖係以其他名義方式收取（如
      資訊傳輸費用等），如與提供證券顧問服務具有對價關係，仍屬收取報酬之範
      疇，即實質上仍涉及從事證券投資顧問業務，此經主管機關證期會以八十九年
      四月廿七日（八九）台財證（四）第○一一三三號函敘甚明，並檢附台灣證券
      交易所側錄有線電視證券投資分析節目檢視一覽表可參。被告等以「中國晚報
      臺灣華爾街股票專業快訊」及華爾街世界通訊社名義招收會員，收取會費，並
      傳送內容為大盤分析、各類股行情及個股價位建議等股市投資資訊，依上開說
      明，顯屬從事證券投資顧問事業無疑。被告等辯稱：渠等所經營僅係傳真稿業
      ，非證券投顧業云云，係事後卸責之詞，無足憑取。
    (三)綜上各節，被告等所辯不足採信，本件事證明確，被告等犯行均堪認定，應予
      依法論科。
三、核被告二人所為，係違反證券交易法第十八條第一項經營證券投資顧問事業，應
    經主管機關核准之規定，應依同法第一百七十五條處斷。又被告等行為後，證券
    交易法第一百七十五條分別於八十九年七月十九日、九十一年二月六日修正施行
    ，將原條文法定刑中之罰金刑額度自銀元十五萬元提高為新臺幣一百八十萬元，
    經比較新舊條文，自以八十九年七月十九日修正前之舊法對被告較為有利，依刑
    法第二條第一項但書，應適用最有利於被告之八十九年七月十九日修正前條文處
    斷。被告乙○○就中晚報業公司部分之犯行，與賴榮振、程福星間；被告二人就
    「華爾街世界通訊社」部分之犯行，均有犯意聯絡及行為分擔，應論以共同正犯
    。被告等利用不知情之中晚報業公司職員及蕭瑞、林育輝、蔡敏貞、張勝坤遂行
    其犯行，為間接正犯。被告乙○○先後二次犯行，時間緊接，所犯係構成要件相
    同之罪名，顯係基於概括犯意反覆為之，應依連續犯規定，論以一罪，並加重其
    刑。
四、原審基於以上之認定，引據八十九年七月十九日修正前證券交易法第一百七十五
    條，刑法第十一條前段、第二條第一項、第二十八條、第五十六條、第四十一條
    第一項，罰金罰鍰提高標準條例第二條，並審酌被告等係提供其專業知識供投資
    大眾作參考，雖不免以之營利賺取報酬，然所違反者僅係行政刑罰之規定，惡性
    非大，且渠等嗣後所經營之華爾街證券投資顧問股份有限公司業於九十年三月八
    日取得證券投資顧問事業營業執照，有該執證乙紙附卷可按，及其犯罪動機、手
    段、犯後態度等一切情狀，各量處如主文所示之刑。又被告等行為後，刑法第四
    十一條業於九十年一月十日修正公布，於同月十二日生效施行，修正後該條第一
    項規定「犯最重本刑為五年以下有期徒刑之罪，而受六月以下有期徒刑或拘役之
    宣告，因身體、教育、職業或家庭之關係或其他正當事由，執行顯有困難者，得
    以一元以上三元以下折算一日，易科罰金。但確因不執行所宣告之刑，難收矯正
    之效或難以維持法秩序者，不在此限」並改列為第一項，雖修正後條文增訂「但
    確因不執行所宣告之刑，或難以維持法秩序者，不在此限」之規定，然應否准許
    易科罰金，依刑事訴訟法第四百五十七條之規定，係檢察官指揮執行時裁量事項
    ，非法院裁判時所得審究，自難執此謂對被告更為不利，自應依刑法第二條第一
    項前段，適用裁判時即修正後之新法，併諭知易科罰金之折算標準。至扣案之物
    ，僅具證據性質，與本案犯罪無直接關係，爰不予宣告沒收。公訴意旨另略以：
    被告乙○○、甲○○復於八十九年二月二日，共同以一百二十萬元之代價，將停
    業中之祿加證券投顧股份有限公司（下稱祿加公司，嗣於九十年三月八日經證期
    會核准更名為華爾街證券投資顧問股份有限公司）所有股權悉數買下，並由被告
    乙○○書立切結書與原負責人吳福海，約定於祿加公司名稱尚未變更前，不得以
    祿加公司之名義對外招收會員，乃乙○○、甲○○竟不顧祿加公司尚在停業中，
    未經證期會核准恢復營業，及祿加公司名稱尚未變更，依約不得以祿加公司名義
    吸收會員之事實，仍以祿加公司之名義持續對外招收會員，作為華爾街世界通訊
    社非法吸收會員之掩護，因認被告等此部分亦涉有違反證券交易法第十八條第一
    項之規定，而犯同法第一百七十五條之罪嫌云云。惟按，犯罪事實應依證據認定
    之，無證據不得推定其犯罪事實，刑事訴訟法第一百五十六條定有明文。訊據被
    告乙○○、甲○○均堅詞否認有此部分犯行，渠等均辯稱：祿加公司業經證期會
    核准經營證券投顧事業，且當時證券交易法並未規定復業須經證期會同意等語。
    經查，祿加公司早於八十五年十月十八日經經濟部核准成立，並經財政部證券管
    理委員會（按即證期會之前身）於八十六年三月發給證券投資顧問事業營業執照
    ，有祿加公司之經濟部公司執照、財政部證券管理委員會證券投資顧問事業營業
    執照附卷可考，祿加公司依法得經營證券投資顧問事業，要無疑義。又證券投資
    顧問事業管理規則於八十九年十月九日修正前並未明文規範證券投資顧問事業之
    停業及復業相關事宜，修正後始於該規則第十八條第一項第一款及第二項規定，
    證券投資顧問公司停業、復業應事先向證期會申報。而依證券交易法第十八條第
    一項及證券投資顧問事業管理規則第三條規定，經營證券投資顧問事業應經證期
    會之核准，祿加公司前既經財政部證券管理委員會核准經營證券投資顧問事業，
    已如前述，其於停業中以證券投資顧問公司名義從事證券投資顧問業務，由於證
    期會並未對該公司撤銷營業執照，故尚無違反證券交易法第十八條第一項或證券
    投資顧問事業管理規則之規定，此業據證期會以九十一年四月廿三日（九一）台
    財證（四）字第一一七七九○號函復在案。從而，祿加公司既係依法核准設立之
    證券投資顧問公司，被告等以該公司名義經營證券投顧業務，即非法所不許。至
    被告等違反與祿加公司前負責人吳福海之約定，未於祿加公司變更名稱前即以該
    公司名義從事業務，僅係違反渠等與吳福海之約定，為民事上之契約責任，尚與
    刑責無涉，亦無從執此謂渠等違反證券交易法第十八條第一項之規定。因公訴人
    認此部分若有罪，與前開論罪部分有連續犯之裁判上一罪關係，亦不另為無罪之
    諭知。原審以上之認事用法，俱無違誤之處，並僅判處被告二人各拘役五十日、
    四十日，且諭知易科罰金之折算標準，量刑已屬輕縱。被告二人竟猶上訴指摘原
    判決不當，為無理由，應予駁回。
五、被告二人經本院合法傳喚，無正當理由未於本院審理期日到庭，此有本院審理期
    日送達證書、審理期日報到單及筆錄在卷足憑，爰不待其等陳述，逕為判決。
六、據上論斷，應依刑事訴訟法第三百六十八條、第三百七十一條，判決如主文。
本案經檢察官郭啟東到庭執行職務。
中     華     民     國      九十一     年      九      月      十七    日
                              臺灣高等法院刑事第九庭
                                  審判長法  官  李  文  成
                                        法  官  官  有  明
                                        法  官  周  盈  文
右正本證明與原本無異。
不得上訴。
                                        書記官  余  姿  慧
中      華      民      國     九十一   年       九     月     十七     日
附錄：本案論罪科刑法條全文
八十九年七月十九日修正前證券交易法第一百七十五條
違反第十八條第一項、第二十二條、第四十三條第一項、第四十三條之一第二項、第
四十四條第一項至第三項、第六十條第一項、第六十二條第一項、第九十三條、第九
十六條至第九十八條、第一百十六條、第一百二十條、第一百五十七條之一第一項或
第一百六十條之規定者，處二年以下有期徒刑、拘役或科或併科十五萬元以下罰金。
